最　高　行　政　法　院　裁　定　　　　　　　　　九十一年度裁字第一五一八號
　　原　　　告　乙○○
　　　　　　　　甲○○
　　被　　　告　雲林縣斗六地政事務所
　　代　表　人　歐啟訓
右當事人間因地上權登記事件，原告不服臺灣省政府中華民國八十八年五月二十八日
八八府訴三字第一五三三四四號再訴願決定，提起行政訴訟。本院裁定如左︰
　　主  文
原告之訴駁回。
訴訟費用由原告負擔。
　　理  由
按「土地總登記後，因主張時效完成申請地上權登記時，應提出占有土地四鄰證明或
其他足資證明開始占有至申請登記時繼續占有事實之文件。前項登記之申請，經登記
機關審查證明無誤應即公告。公告期間為三十日，並同時通知土地所有權人。土地所
有權人在前項公告期間內，如有異議，依土地法第五十九條第二項規定處理。．．．
」、「土地權利關係人，在前條公告期間內，如有異議，得向該管市縣地政機關以書
面提出，並應附具證明文件。因前項異議而生土地權利爭執時，應由該管市縣地政機
關予以調處，不服調處者，應於接到調處通知後十五日內，向司法機關訴請處理，逾
期不起訴者，依原調處結果辦理之。」土地登記規則第一百十四條及土地法第五十九
條第二項定有明文。又「依照土地法第五十九條第二項規定，土地權利關係人因土地
登記提起異議而發生土地權利爭執時，應由該管市縣地政機關予以調處，當事人不服
調處者，應於調處通知後十五日內，向司法機關訴請處理，逾期不起訴者，依原調處
結果辦理之。是關於土地登記之異議，自不適用訴願程序。」本院三十七年判字第四
十三號著有判例。本件原告曾於民國八十四年十二月九日就坐落雲林縣斗六市○○段
大潭小段二八一地號全部面積○．九三九四公頃土地，向被告申請時效取得地上權登
記（收件斗地普字第二三八八五號），經被告查證認符合規定，予以公告三十日（公
告期間八十五年一月四日起至八十五年二月三日止），該土地所有權人祭祀公業吳祿
記之派下員吳本初等十九人於公告期間內提出異議，被告乃於八十五年二月十三日、
八十五年九月十七日、八十五年十月五日三次邀集原告與土地所有權人舉行調處，調
處結果：「本案因申請人（即原告）及異議人（即土地所有權人）雙方未能達成協議
，故本所（即被告）依據土地登記規則第七十條規定裁處如左：．．．（二）申請人
楊宗羲、甲○○先生依據民法第八三二條規定：『稱地上權者，謂在他人土地上有建
築物或其他工作物或竹木為目的而使用其土地之權。』向本所請登記為地上權人。另
查異議人業向斗六市公所申報祭祀公業吳祿記派下權登記，並經公告在案，惟申請人
向法院請求其派下權不存在之訴，且訴訟尚在法院審理中。本所以八四斗地一字第三
九三○號函知申請人本案宜俟雙方地派下訴訟事件確定後再據以辦理。惟經雲林縣政
府八四府秘法字第一二四三五三號訴願決定書撤銷本所之處分，是以申請人具房屋稅
籍證明、戶籍謄本、土地四鄰證明書及印鑑證明等證明文件重新收件申請登記。經審
查結果符合『時效取得地上權登記審查要點』規定，登記機關無由不予登記．申請人
（即原告）提具房屋稅籍證明、戶藉謄本、土地四鄰證明書及印鑑證明等證明文件重
新收件申請登記。經審查結果符合『時效取得地上權登記審查要點』規定，登記機關
無由不予登記。另關於本案地上權登記位置範圍，經本所以八十五年六月十九日斗地
一字第三八四○號函檢附相關文件資料請示，經省地政處函示：『申辦時效取得地上
權登記者，應依其原來之使用目的定其範圍』本案本所依附申請測繪地上權位置圖、
稅籍證明文件等，依『時效取得地上權登記審查要點』等有關法令規定審查，以八十
五年八月九日斗地一字第○四號公告更正時效取得地上權登記位置、範圍及面積，雙
方如對該地上權位置、面積、範圍有意見，請向司法機關訴請裁決。又異議人認為本
所依法受理審查本案之程序並無不妥，因不承認申請人合法占有系爭土地，為維護權
利依法提出異議，惟並未提具足資證明地上權時效中斷之證明文件，爰依土地登記規
則第七十條第二款規定裁處：准予申請人辦理斗六市○○段大潭小段二八一號面積○
．六四七○公頃土地時效取得地上權登記。」並於調處記錄備註欄註明：「不服調處
結果者應於接到本調處紀錄後十五日內訴請司法機關裁判，並應於訴請司法機關裁判
之日起三日內將訴狀繕本送登記機關，逾期不起訴者，依調處結果辦理之。」原告對
於前開調處結果未於法定期間內表示不服，並訴請司法機關裁判，被告乃於八十五年
十一月十四日辦理登記完畢。原告就系爭土地申請時效取得地上權登記，既依調處結
果辦竣登記，如再就同一土地其他權利範圍申請時效取得地上權之登記，顯屬對原調
處有所爭執，揆諸首揭判例要旨，原告對依原調處結果辦理之登記如有爭執，應另循
民事訴訟程序以資解決，不得行行政救濟程序。原告主張：被告於八十五年一月四日
以雲斗地一字第○一號公告准予原告時效取得上開二八一地號土地全部之地上權登記
後，嗣以原公告登記之位置及面積均有錯誤，而另於同年八月九日以斗地一字第○四
號公告及其所附位置圖更正原告時效取得上開土地地上權登記之範圍為該位置圖斜線
所示面積○．六四七公頃土地。惟依上開斗地一字第○四號公告及其所附位置圖以觀
，被告除於上開斗地一字第○四號公告第三項「公告事項」載明，准予原告時效取得
系爭土地地上權之登記位置、面積以外，更於公告位置圖上說明上開土地內如卷附上
開公告位置圖除斜線部分以外所示面積○．一九二四公頃土地，因原告末符時效取得
地上權登記要件，而否准登記，該部分顯然未經公告，未在上開○四號公告範圍之內
。則被告依法自不得就該部分土地舉行調處，原告亦無從就被告未經公告而否准原告
時效取得上開土地之地上權登記範圍部分表示意見云云。惟查該更正公告所附位置圖
雖標示未符合時效地上權登記要件部分之位置面積，但無駁回申請之表示。本件更正
係因准原告就系爭土地全部為地上權時效取得公告，經土地所有權人異議後，進行調
處，調處時發現原准登記範圍有誤而為更正，嗣採該更正內容作為調處結論，僅就更
正範圍准辦理地上權登記，顯已就全部土地為調處。依首揭規定之調處，其結果可能
認異議人之異議有理由而否准申請人登記，或認異議無理由准申請人登記，二者均係
調處結果。本件原告主張被告不得就否准部分調處，顯有誤會。又上開更正公告縱可
認係行政處分，原告對之如有不服，亦應於公告期間（八十五年八月九日至八十五年
九月七日）提出異議，原告對未符合時效取得地上權登記範圍部分僅於八十五年十月
五日調處時表示保留一切權利，難認係已表示不服。綜上，原告既未對更正公告提出
異議，亦未就上開調處結果，向司法機關訴請處理，而對系爭土地中之○．○三三○
公頃（即未更正公告位置圖所示未符合時效取得地上權要件中之一部分）逕於八十七
年六月九日向被告申請時效取得地上權登記，顯就同一土地重覆申請時效取得地上權
登記，被告未予程序駁回而以實體理由駁回（八十七年七月二十九日斗地一駁字第一
四七號土地登記案件駁回理由書：「本案業經本所八十七年七月二十二日八七斗地一
字第五三六六號函知台端本案仍請以戶政機關核發之門牌初編日期七十七年十一月一
日為時效起算日，本案時效尚未完成，不符時效取得要件，應予駁回」），固有未洽
，惟結論相同，仍應予維持。訴願、再訴願決定遞以程序駁回，尚無違誤。原告引用
本院八十三年度判字第五一七號判決，認土地法第五十九條第二項規定地政機關對土
地權利關係人就其權利爭執所為之處理辦法，仍屬行政機關處分範圍云云。然該判決
與本件案情不同，且未經採為判例，無拘束本件審理之效力。況地政機關之調處，縱
係行政處分之一種，首揭法規既就不服調處內容者，明定其救濟程序，自不得再循訴
願程序救濟，原告主張，核無足採。其起訴為不合法，應予駁回，其實體主張無庸審
究。
據上論結，本件原告之訴為不合法，爰依行政訴訟法施行法第二條前段、行政訴訟法
第一百零七條第一項第一款、第一百零四條、民事訴訟法第九十五條、第七十八條、
第八十五條第一項，裁定如主文。
中　　華　　民　　國　　九十一　　　年　　　十二　　　月　　　二十　　　日
                    最 高 行 政 法 院  第 一 庭
                                審 判 長 法  官　　　黃　綠　星
                                         法  官      高　啟　燦
                                         法  官　　　蔡　進　田
                                         法  官　　　黃　璽　君
                                         法  官　　　廖　宏　明
右  正  本  證  明  與  原  本  無  異
　　　　　　　　　　　　　　　　　　　　 法院書記官　邱　彰　德
中　　華　　民　　國　　九十一　　　年　　　十二　　　月　　　二十　　　日
